---
title: "Test des Hypothèses — Guide Détaillé"
author: "BOUKHIT KHALID"
output:
  html_document:
    toc: true
    toc_float: true
---

```{r setup, include=FALSE}
knitr::opts_chunk$set(echo = TRUE)
```

<!-- Guide étape par étape des tests d'hypothèses -->

```{r}
suppressPackageStartupMessages({
  library(readr); library(FactoMineR); library(ggplot2); library(dplyr)
  library(plm); library(scales); library(car); library(lmtest)
  library(sandwich); library(censReg); library(dynlm); library(mgcv)
  library(viridis)
})

# Chargement des données et construction des indices
TP <- read_csv(file.choose())
TP$Secteur <- as.factor(TP$Secteur)
TP$year <- as.factor(TP$year)

# Indice MD
res.pca.md <- PCA(TP[, c("engagementDirection", "Competences", "Automatisation",
                           "AdoptionTech", "CoutsOperationnels", "InvestissementDigital")],
                  graph = FALSE)
TP$MD <- scales::rescale(res.pca.md$ind$coord[, 1], to = c(0, 100))

# Indice PB
res.pca.pb <- PCA(TP[, c("CapitalSocial", "CapitauxPropres", "CA", "BPA",
                           "ROE", "DividendYield", "PER", "ROA")], graph = FALSE)
cumvar <- cumsum(res.pca.pb$eig[, "percentage of variance"])
nc <- which(cumvar >= 80)[1]
w <- res.pca.pb$eig[1:nc, "percentage of variance"] /
     sum(res.pca.pb$eig[1:nc, "percentage of variance"])
TP$PB <- as.vector(res.pca.pb$ind$coord[, 1:nc] %*% w)
TP$PB <- scales::rescale(TP$PB, to = c(0, 100))

# Structure de panel
pdata <- pdata.frame(TP, index = c("id", "year"))
```

# H1 : Maturité Digitale → Performance Boursière

```{r}
cat("\n=== H1 : MATURITÉ DIGITALE → PERFORMANCE ===\n\n")
```

## Étape 1 : Nuage de points

```{r}
g <- ggplot(TP, aes(x = MD, y = PB)) +
  geom_point(alpha = 0.6, color = "#1f77b4") +
  geom_smooth(method = "lm", color = "red", se = TRUE) +
  labs(title = "H1 : MD vs PB", x = "Maturité Digitale (MD)", y = "Performance (PB)") +
  theme_minimal()
g
```

## Étape 2 : MCO simple

```{r}
model_ols <- lm(PB ~ MD, data = TP)
cat("\nÉtape 2 — MCO :\n")
print(coef(summary(model_ols)))
```

## Étape 3 : MCO poolés

```{r}
model_pool <- plm(PB ~ MD, pdata, model = "pooling")
cat("\nÉtape 3 — MCO poolés :\n")
print(coef(summary(model_pool)))
```

## Étape 4 : Effets Fixes (Within)

```{r}
model_fe <- plm(PB ~ MD, pdata, model = "within")
cat("\nÉtape 4 — Effets Fixes :\n")
print(coef(summary(model_fe)))
```

## Étape 5 : Effets Aléatoires

```{r}
model_re <- plm(PB ~ MD, pdata, model = "random")
cat("\nÉtape 5 — Effets Aléatoires :\n")
print(coef(summary(model_re)))
```

## Étape 6 : Sélection du modèle

```{r}
cat("\nÉtape 6 — Test de Fisher (within vs poolés) : p =",
    pFtest(model_fe, model_pool)$p.value, "\n")
cat("         Test de Hausman (within vs aléatoires) : p =",
    phtest(model_fe, model_re)$p.value, "\n")
```

## Étape 7 : Tests diagnostiques

```{r}
cat("\nÉtape 7 — Shapiro-Wilk (normalité) p =",
    shapiro.test(residuals(model_ols))$p.value, "\n")
cat("         Breusch-Pagan (homoscédasticité) p =",
    bptest(model_ols)$p.value, "\n")
cat("         Durbin-Watson (autocorrélation) =",
    durbinWatsonTest(model_ols)$dw, "\n")
```

## Étape 8 : Régression Tobit

```{r}
model_tobit <- censReg(PB ~ MD, data = pdata)
cat("\nÉtape 8 — Coefficient Tobit pour MD :",
    round(coef(model_tobit)["MD"], 4), "\n")
```

## Étape 9 : Modèle dynamique

```{r}
model_dyn <- dynlm(PB ~ L(MD, 1), data = pdata)
cat("\nÉtape 9 — Coefficient dynamique (MD retardé) :",
    round(coef(summary(model_dyn))["L(MD, 1)", "Estimate"], 4), "\n")
```

# H5 : L'Âge Modère l'Effet de la MD

```{r}
cat("\n\n=== H5 : L'ÂGE MODÈRE L'EFFET DE LA MD ===\n\n")
```

## Étape 1 : Modèle avec interaction

```{r}
model_inter <- lm(PB ~ MD * Age, data = TP)
cat("Modèle avec interaction :\n")
print(coef(summary(model_inter)))
```

## Étape 2 : Interprétation

```{r}
md_coef <- coef(summary(model_inter))["MD", "Estimate"]
int_coef <- coef(summary(model_inter))["MD:Age", "Estimate"]
cat("\nInterprétation :\n")
cat("  Effet de la MD à Âge=0 :", round(md_coef, 4), "\n")
cat("  Changement de l'effet MD par année d'âge :", round(int_coef, 4), "\n")
if (int_coef < 0) {
  cat("  => L'effet de la MD DIMINUE avec l'âge (les jeunes entreprises bénéficient plus)\n")
} else {
  cat("  => L'effet de la MD AUGMENTE avec l'âge\n")
}
```

## Étape 3 : Visualisation GAM

```{r}
model_gam <- gam(PB ~ s(MD, by = Age) + MD + Age, data = TP)
data_grid <- expand.grid(
  MD = seq(min(TP$MD), max(TP$MD), length.out = 100),
  Age = quantile(TP$Age, probs = c(0.1, 0.5, 0.9))
)
g5 <- ggplot(data_grid, aes(x = MD, y = predict(model_gam, newdata = data_grid),
                             color = factor(Age))) +
  geom_line(linewidth = 1.2) +
  scale_color_viridis(discrete = TRUE, name = "Percentile d'Âge",
                      labels = c("10e (Jeune)", "50e (Médian)", "90e (Âgée)")) +
  labs(title = "H5 : Relation MD-PB selon l'Âge de l'Entreprise",
       x = "Maturité Digitale", y = "PB Prédite") +
  theme_minimal() + theme(legend.position = "bottom")
g5
```
